【裁判字號】    98,訴,2493
【裁判日期】    980925
【裁判案由】    偽造文書等
【裁判全文】
臺灣板橋地方法院刑事判決              98年度訴字第2493號
公  訴  人  臺灣板橋地方法院檢察署檢察官
被      告  丁○○
上列被告因偽造文書等案件，經檢察官提起公訴（98年度偵緝字
第676 號），嗣因被告就被訴事實為有罪之陳述，本院告知被告
簡式審判程序之旨，並聽取當事人之意見後，裁定改由受命法官
獨任依簡式審判程序進行，判決如下：
    主  文
丁○○連續行使偽造私文書，足以生損害於他人，處有期徒刑壹
年貳月。
    事  實
一、丁○○於民國90年2 月間，在臺北縣中和市○○街71巷10號
    住處召集互助會，自任會首，並邀集林陳凰絨、謝錦彬、王
    瑞溪、甲○○○、丙○○○、乙○○、江金里、江明春、黃
    謝秀美、許貴瑛等人為會員，會期自90年2 月10日起至93年
    9 月10日止，會員連會首共57人，每月會款新台幣（下同）
    1 萬元，底標1,200 元，於每月10日在上址開標，竟基於意
    圖為自己不法所有及偽造文書之犯意，未經會員甲○○○、
    丙○○○、乙○○等人之同意，偽造其等之署押及投標金額
    ，連續假冒甲○○○、丙○○○、乙○○等人之名義標會（
    時間、得標金額詳如附表所示），並於得標後，向其他會員
    佯稱已由前揭會員得標，並向其他活會會員收取會款，致各
    該活會會員陷於錯誤而交付各期會款，足以生損害於甲○○○、丙○○○、乙○○等人及其他會員。嗣上開互助會於93
    年6 月間無預警倒會，丁○○亦避不見面，經會員核對活會
    與死會人數後，始查知上情。
二、案經林陳凰絨、謝錦彬、王瑞溪、甲○○○、丙○○○、乙○○、江金里、江明春、黃謝秀美、許貴瑛訴由臺北縣政府
    警察局中和分局報告臺灣板橋地方法院檢察署檢察官偵查起
    訴。
    理  由
壹、程序方面：
    按本件被告所犯係死刑、無期徒刑、最輕本刑為3 年以上有
    期徒刑以外之罪，其於準備程序就前揭被訴事實為有罪之陳
    述，經法官告知簡式審判程序之旨，並聽取其與公訴人之意
    見後，本院認無不得或不宜改依簡式審判程序進行之處，爰
    依刑事訴訟法第273 條之1 第1 項、第284 條之1 ，裁定本
    件由受命法官獨任進行簡式審判程序，合先敘明。
貳、實體部分：
一、訊據被告對於前開時、地之犯罪事實均已坦承不諱，並核與
    告訴人指述之情節大致相符，而被告確未經同意，即冒用附
    表所示名義標取會員之互助會之事實，亦經證人即告訴人等
    於偵查中各自證述無訛，此外本件復有前揭互助會會單影本
    在卷可稽，其冒標互助會之事證明確，並致會員陷於錯誤，
    而先後交付被告如附表所示之合會金。準此而論，顯見被告
    明知其如取得該合會金將屬不法取得，竟仍意圖為自己不法
    之所有，連續對告訴人施以上開詐術而詐得如附表所示之合
    會金，故被告除偽造私文書並持以行使外，亦該當詐欺取財
    之犯行無疑。綜上所述，被告所為自白核與事實相符，其自
    白應可採信，故本件事證已臻明確，被告之犯行應堪認定。
二、論罪科刑：
    (一)嗣於被告行為後，刑法第33條第5 款關於罰金刑之規定、
      第56條關於連續犯之規定、第55條後段關於牽連犯之規定
      ，均已於94年2 月2 日修正公布，並自95年7 月1 日施行
      ；另刑法施行法已於95年6 月14日增訂該法第1 條之1 規
      定，亦同自95年7 月1 日施行，其將刑法分則所定罰金之
      貨幣單位均改為新台幣，並分別提高為3 倍或30倍。按同
      於95年7 月1 日修正施行之刑法第2 條規定，乃係關於新
      舊法比較適用之準據法，其本身無關行為可罰性要件之變
      更，故於95年7 月1 日前揭法律修正施行後，如有涉及比
      較新舊法之問題，即應逕依修正後刑法第2 條第1 項規定
      ，為「從舊從輕」之比較（參見最高法院95年度第8 次刑
      事庭會議決議意旨）。茲分述如下：
      1.刑法分則編各罪所定罰金之貨幣單位原為銀元，且依修
        正前刑法第33條第5 款規定，罰金刑為1 銀元以上，而
        有關罰金倍數之調整及銀元與新台幣之折算標準，則定
        有「罰金罰鍰提高標準條例」及「現行法規所定貨幣單
        位折算新台幣條例」，除罰金以1 銀元折算3 元新台幣
        外，並將72年6 月26日以前修正之刑法部分條文罰金數
        額提高10倍，其後修正者則不再提高倍數；嗣修正後刑
        法第33條第5 款則將罰金刑提高為新台幣1 千元以上，
        並以百元計算之，且因刑法第33條第5 款所定罰金貨幣
        單位既已改為新台幣，刑法分則編各罪所定罰金之貨幣
        單位亦應配合修正為新台幣，且考量刑法修正施行後，
        不再適用「現行法規所定貨幣單位折算新台幣條例」，
        為使刑法分則編各罪所定罰金之最高數額與刑法修正前
        趨於一致，爰增訂刑法施行法第1 條之1 規定，將刑法
        分則編各罪所定罰金之貨幣單位均改為新台幣，並將72
        年6 月26日以前修正之刑法部分條文罰金數額提高為30
        倍，其後修正者則提高為3 倍。是以刑法分則編各罪所
        定罰金刑之最高數額，於上開規定修正後仍屬一致，並
        無不同；但其罰金刑之最低數額，則比修正前提高，從
        而自以修正前之規定較為有利。
      2.修正後刑法第56條規定，業已刪除連續犯之規定。故連
        續數行為而犯同一罪名，依修正前刑法第56條規定，為
        連續犯，應以一罪論，僅得加重其刑；但依修正後規定
        ，則已無連續犯可資適用，即應將各次犯行以數罪併合
        處罰。是以適用修正前關於連續犯之規定，自係較為有
        利。
      3.修正後刑法第55條規定，業已廢除牽連犯之規定。故犯
        一罪而其方法或結果之行為犯他罪名者，依修正前刑法
        第55條後段規定，認屬牽連犯，應從一重處斷；但依修
        正後刑法第55條規定，則已無牽連犯可資適用，即應將
        各該犯行以數罪併合處罰。是以適用修正前關於牽連犯
        之規定，自係較為有利。
      4.準此而論，前揭刑法施行法第1 條之1 之增訂及刑法第
        33條第5 款之修正，乃係刑法分則編各罪所定罰金刑之
        刑罰法律效果之變更；前揭刑法第56條連續犯之修正、
        同法第55條後段牽連犯之修正，則均係科刑規範事項之
        變更，自應依刑法第2 條第1 項規定，綜合罪刑全部結
        果，整體為新舊法之「從舊從輕」比較（參見最高法院
        24年上字第4634號判例意旨、27年上字第261 號判例意
        旨）。核被告所為，如適用修正前有關罰金刑、連續犯
        、牽連犯之規定，對被告均較屬有利，故經綜合比較新
        舊法結果，應均以舊法對被告有利，自應整體依刑法第
        2 條第1 項前段規定，適用行為時之修正前刑法等規定
        ，合先敘明。
    (二)按民間互助會會員標會時書寫之標單，一般均書寫金額及
      競標會員之姓名或代名，而未冠以「標單」字樣，固非刑
      法第210 條之私文書，應屬紙上之文字，然依習慣足以表
      示該人出息若干參與競標用意之證明，核屬刑法第220 條
      第1 項以文書論之準私文書（參照最高法院87年度台非字
      第12號判決意旨）。被告冒用如附表所示被冒用人之名義
      ，在紙上盜蓋各該被冒用人之印章及填寫標息金額，應屬
      足以表示被冒名之人欲以此標息競標文意之準私文書，嗣
      又行使參與競標而得標，而向其他活會及死會會員（被告
      除外）收取會款後交付給被告，足以生損害於上開各遭冒
      名之人，核被告所為，係犯刑法第216 條、第210 條之行
      使偽造私文書罪（包括行使偽造標單之刑法第216 條、第
      220 條第1 項、第210 條之行使偽造準私文書罪在內）及
      同法第339 條第1 項詐欺取財罪。另被告偽造署押乃係用
      以偽造私文書，其偽造署押之行為，乃偽造私文書之部分
      行為，亦不另論罪；又被告偽造（準）私文書後，進而持
      以行使，偽造之低度行為應為行使之高度行為所吸收，均
      不另論罪。被告每次冒標會款，均屬一行為侵害數會員之
      想像競合犯，被告先後多次行使偽造（準）私文書及詐欺
      取財犯行，時間緊接，手法相同，所犯構成要件亦相同，
      顯係均基於概括犯意反覆為之，均為連續犯，依修正前刑
      法第56條規定，應論以一罪，並加重其刑。被告係以行使
      偽造（準）私文書之方法，達成其詐欺取財之目的，所犯
      行使偽造（準）私文書、詐欺取財二罪間，有方法目的之
      牽連關係，為牽連犯，應依修正前刑法第55條後段規定，
      從一重之連續行使偽造（準）私文書罪處斷。
    (三)本院審酌被告不知篤守信用，愛惜告訴人對其之信任，竟
      為圖一己之私，除以自己名義標取會款外，並偽造其等名
      義之標單而詐欺得款，告訴人所受損失非輕，且迄今仍追
      索餘款未果，被告所為自應受有相當程度之刑事非難量處
      如主文所示之刑，以資懲儆。至被告所偽造之前揭標單（
      含其上偽造之署押），均早經被告丟棄，此據被告於本院
      審理時陳明在卷，衡情應已滅失，自不得宣告沒收。
據上論斷，應依刑事訴訟法第273 條之1 第1 項、第299 條第1
項前段，刑法第2 條第1 項前段、修正前刑法第56條、刑法第21
6 條、第220 條第1 項、第210 條、第339 條第1 項、修正前刑
法第55條後段，罰金罰鍰提高標準條例第1 條前段，判決如主文
。
本案經檢察官賴建如到庭執行職務。
中    華    民    國    98    年    9     月    25    日
                  刑事第四庭  法  官  徐子涵
上列正本證明與原本無異。
如不服本判決，應於判決送達後10日內敘明上訴理由，向本院提
出上訴狀 (應附繕本) ，上訴於臺灣高等法院。其未敘述上訴理
由者，應於上訴期間屆滿後20日內向本院補提理由書「切勿逕送
上級法院」。
                              書記官  張桐嘉
中    華    民    國    98    年    9     月    28    日
附錄本判決論罪之法條：
刑法第210 條
    偽造、變造私文書，足以生損害於公眾或他人者，處5 年以
    下有期徒刑。
刑法第216 條
    行使第210 條至第215 條之文書者，依偽造、變造文書或登
    載不實事項或使登載不實事項之規定處斷。
刑法第220 條第1 項
    在紙上或物品上之文字、符號、圖畫、照像，依習慣或特約
    ，足以為表示其用意之證明者，關於本章及本章以外各罪，
    以文書論。
刑法第339 條
    意圖為自己或第三人不法之所有，以詐術使人將本人或第三
    人之物交付者，處5 年以下有期徒刑、拘役或科或併科1 千
    元以下罰金。
    以前項方法得財產上不法之利益或使第三人得之者，亦同。
    前2 項之未遂犯罰之。
   ┌──┬─────┬──────┬──────┐
   │編號│被冒用會員│  冒標日期  │  投標金額  │
   ├──┼─────┼──────┼──────┤
   │ 1  │  乙○○  │90年10月10日│ 2,100元    │
   │    │ （麗珠） │            │            │
   ├──┼─────┼──────┼──────┤
   │ 2  │甲○○○  │91年6月10日 │ 2,500元    │
   │    │  (秀梅)  │            │            │
   ├──┼─────┼──────┼──────┤
   │ 3  │丙○○○  │91年6月25日 │ 2,500元    │
   │    │(曾蕙芬)  │            │            │
   └──┴─────┴──────┴──────┘


司法院資訊處製作；財團法人民間司法改革基金會備份。
